臺北高等行政法院判決
　　　　　　　　　　　　　　　93年度訴字第00071號
　　　　　　　　　　　　　　　.
原　　　告　蔡氏西點有限公司
代　表　人　甲○○○
訴訟代理人　丙○○
被　　　告　財政部臺灣省北區國稅局
代　表　人　許虞哲（局長）
訴訟代理人　乙○○
上列當事人間因營利事業所得稅事件，原告不服財政部中華民國
92年11月7日台財訴字第0920057170號訴願決定，提起行政訴訟
。本院判決如下：
    主  文
原告之訴駁回。
訴訟費用由原告負擔。
    事  實
壹、事實概要：
  一原告辦理民國（下同）86年度營利事業所得稅結算申報後，
    被告機關核定時，以原告漏報營業收入，並按查得之資料，
    認定當年度之課稅所得額為新台幣（下同）3,987,664元，
    應補徵稅額981,661元，並處罰鍰789,500元。
    【註】：裁罰金額之計算為，應納稅額986,916元，減除已
            扣繳之稅款26元，以其餘額986,890元處以0.8倍之
            罰鍰，計至百元為止，為789,500元。
  二原告不服上開核定，而就營業收入、營業成本及營業費用等
    項，申請復查。
  三但復查結果仍維持原核定，原告提起訴願亦遭駁回，因此提
    起本件行政訴訟。
貳、兩造聲明：
  一原告聲明：
    求為判決撤銷原處分（復查決定）及訴願決定。
  二被告聲明：
    求為判決駁回原告之訴。
參、兩造之爭點：
  一原告主張之理由：
    (一)營業成本部分：
      1.原告86年度營利事業所得稅係委託記帳人紀素美代理，
        而帳冊、憑證則由其保管，其後紀素美因故入監服刑（
        91年2月1日至92年1月4日於龍潭女子監獄），而原告並
        不知情，導致原告無法於期限內取得帳冊供核，以上所
        屬實而非空言置辯，而紀女入監服刑一事，是原告事
        後追問所知。
      2.查營業成本經依同業利潤標準核定，依經驗法則，視同
        處分。本案被告明知應依法核定營業成本為67,288,324
        元，然被告顯有強行課稅之故意，而以所謂查得資料核
        定營業成本63,392,582元，致原告增加所得3,895,742
        元。查各稅行政救濟案例均指明：課稅行政處分，應以
        人民最有利者為之，故原告主張營業成本依同業利潤標
        準核定予法有據。
    (二)再觀營業費用之核定，被告主張與事實尚有出入。
    (三)就罰鍰部分，漏報營業收入，並非當然漏報所得，故原告
      主張先確定營利所得，再行罰鍰，以昭公允。
    (四)請求大院撤銷被告之核定，追認營業成本，並重核營業費
      用。
  二被告主張之理由：
    (一)按「本法第83條所稱之帳簿文據，其關係所得額之一部或
      關係課稅年度中某一期間之所得額，而納稅義務人未能提
      示者，稽徵機關得就該部分依查得資料或同業利潤標準核
      定其所得額。」為所得稅法施行細則第81條所明定。所謂
      未提示，兼指帳簿文據全部未提示，或雖提示而有不完全
      、不健全或不相符者均有其適用，改制前行政法院著有61
      年度判字第198號判例可資參照。
    (二)另按「納稅羲務人已依本法規定辦理結算申報，但對依本
      法規定應中報課稅之所得額有漏報或短報情事，處以所漏
      稅額兩倍以下之罰鍰。」為所得稅法第110條第1項所明定
      。
    (三)本案86年度營利事業所得稅結算申報案，原申報營業收入
      淨額46,205,816元，營業成本6,935,866元，全年所得額
      為虧損8,901,042元，後因為新竹市稅捐稽徵處查得漏報
      銷售額44,448,025元（含稅），原告乃更正申報營業收入
      淨額90,653,841元（計算式：46,205,816 + 44,448,025
      =90,653,841），營業成本70,500,492元，營業費用19,89
      1,790元，全年所得額為虧損1,137,701元，經原查核定營
      業收入淨額為88,537,268元（計算式：46,205,816 +44,
      448,025/1.05=88,537,268），營業成本為63,392,582元
      ，營業毛利為25,144,686元，減除依查帳核定之營業費用
      19,759,838元，核定營業淨利為5,384,848元，加計非營
      業收入52,582元，減除非營業損失1,449,766元，核定全
      年所得額為3,987,664元，應補徵稅額為981,661元，並以
      漏報營業收入44,448,025元及利息收入276元，按所得稅
      法第110條處罰鍰789,500元。本案原告就系爭當年度營利
      事業所得稅提起復查時，經本局通知原告於91年5月14日
      提示帳證供核，取有雙掛號送達回執附卷可稽，原告復申
      請展延至91年6月13日提示，惟原告仍未提示帳證備查，
      故仍予以維持，訴願時亦未提示帳證備查，仍遭維持。
    (四)本案原告請求營業成本部分按同業利潤標準核定應為67,2
      88,324元，且於申報時出具承諾書，同意營業成本按同業
      利潤標準核定，惟本案就原告更正後營業成本70,500,492
      元，原查加計由營業費用轉入之具有營業成本性質之修繕
      費28,104元、雜費41,632元、保險費215,592元、折舊452
      ,487 元，轉出旅費1,080,000元，並剔除進貨憑證不合6,
      764,837元、普通收據超限888元，核定營業成本為63,392
      ,582 元，依前揭所得稅法施行細則第81條按查得資料核
      定營業成本並無不符；另本案原告再提出帳證乙箱，經再
      查對相關營業費用相關憑證，就原核剔除部分加以審酌，
      經查原核定並無違誤，原告所稱營業費用與事實尚有出入
      ，為未能提出相關證據等，原核定請予維持。
    (五)至於罰鍰部分係由新竹市稅捐稽徵處查得漏報營業收入44
      ,448,025 元及另查得漏報利息收入276元，且原告於88年
      4月30日出具同意書承諾漏報營業收入及利息在案，是原
      處罰鍰789,500元並無不當，請予維持。
    理  由
壹、程序方面：
    本案原告起訴時被告機關代表人為林吉昌；然在訴訟繫屬中
    ，變更為許虞哲，並由許虞哲聲明承受訴訟，此有許虞哲提
    出訴訟承受狀及行政院93年7月30日院授人力字第093006345
    3號令為憑，應堪信為真實，是其聲明承受訴訟，核無不合
    ，應予准許。
貳、兩造爭執之要點：
  一本案原告自行申報（申報時間為87年5月15日，詳原處分卷
    第16頁）86年度之營利事業所得稅結算申報時，原申報營業
    收入淨額46,205,816元，營業成本6,935,866元，全年所得
    額為虧損8,901,042元。其中有關營業成本部分，原告以「
    86年度之成本部分帳載不全與會計憑證無法核對，且無成本
    紀錄」為由，出具承諾書（詳原處分卷第11頁），表示願依
    查得資料或依同業利潤標準核定營業成本。
  二又新竹市稅捐稽徵處於87年6月16日（詳原處分卷第70頁）
    查獲原告86年度漏報銷售額44,448,025元（含稅），並據以
    認定原告86年度漏報該部分之營業收入為44,448,025元（含
    稅）。
  三原告復於87年9月1日（詳原處分卷第26頁），以「會計人員
    疏忽及電腦轉檔錯誤」為由，申請「更正」營業收入及營業
    成本。
  四被告機關再根據原告更正申報之資料，核定原告86年度之營
    業收入淨額為88,537,268元，營業成本為63,392,582元，全
    年所得額為3,987,664元，應補徵稅額為981,661元，並以漏
    報營業收入44,448,025元及利息收入276元，按所得稅法第
    110 條處罰鍰789,500元（針對原告86年度營利事業所得稅
    之核定，被告機關對原告當年度課稅所得額之認定內容詳如
    附表所示）。
  五原告則對上開規制性決定表示不服，其主張如下：
    (一)營業成本部分：
      1.原告已於申報時出具承諾書，同意營業成本按同業利潤
        標準核定，則本案之營業成本應依同業利潤標準毛利率
        24%核定為67,288,324元（88,537,268*(1-24%)）。
      2.而被告機關卻根據原告更正後之營業成本70,500,492元
        ，並依原告更正申報之資料調整後，核定營業成本為63
        ,392,582 元，其結果比推計之營業成本67,288,324元
        還低，並將導致全年所得之核定數高於依同業利潤標準
        之核定數，而對原告不利，惟查行政救濟之案例均指明
        「課稅行政處分，應以人民最有利者為之」，故原告主
        張營業成本依同業利潤標準核定予法有據。
    (二)營業費用部分：
      營業費用之核定，被告主張與事實尚有出入，應予重核。
    (三)罰鍰部分：
      漏報營業收入，並非當然漏報所得，且有關營利所得部分
      仍有爭議，則以漏報所得為基礎之罰鍰自失所附麗。
  六從而，本案之爭點即在於原告上開主張有無理由而已。
參、本院之判斷：
  一本稅部分：
    (一)所得稅法第83條所定之「推計課稅」不僅是稅捐稽徵機關
      所享有之權利，理由如下：
      1.按在所得稅案件上，有關稅基所得之證明責任，依行政
        訴訟法上之「客觀證明責任分配原則」，原則上應為以
        下之配置：
        (1)有關所得加項之收入，應由「稅捐稽徵機關」終極負
          擔「事證不明」之不利益（意即如果經法院職權調查
          後，納稅義務人是否有此筆加項收入存在，仍處於真
          偽不明之情況時，稅捐稽徵機關即不得將此筆收入計
          入納稅義務人之所得加項內）。此時除非基於法律之
          規定，或者基於有法律明確授權之法規命令，容許上
          開證明責任轉換，才會將加項收入不存在之「客觀證
          明責任」移轉到納稅義務人身上，這是屬於法理原則
          之例外情況，必須有其規範上之正當性，方得許可。
        (2)至於有關所得計算基礎之減項，即「成本」與「費用
          」，依「客觀證明責任分配原則」，則由納稅義務人
          來終極負擔「事證不明」之不利益，如果經法院職權
          調查後，納稅義務人是否有此筆減項之成本或費用存
          在及其數額之多寡，仍處於真偽不明之情況時，稅捐
          稽徵機關具有「決定是否接受此筆支出（或多少金額
          之支出），將之列為所得減項」之認定權限。
      2.而稅法上「推計課稅」之容許，均以人民違反「協力義
        務」為前提，故原則上被視為稅捐稽徵機關所享有之權
        利，特別在所得加項（即收入部分）之證明上。
        (1)按稅法上協力義務制度之建立，乃是為因應「稅捐案
          件中，大部分之稅捐證明資料均掌握在納稅義務人之
          手中，完全令稅捐稽徵機關來舉證證明稅基數額，有
          其事實上困難處」之現實情況。因此課予納稅義務人
          闡明事實之責任。是故稅法除課以人民稅捐繳納之義
          務外，又課予人民附隨性之協力義務。
        (2)但協力義務之要求，基本上是對人民行為自由之介入
          ，受憲法第23條法律保留原則之限制，因此必須有法
          律或法律授權命令之明文。
        (3)而協力義務之分類大體上可以分為以下二大類：
          直接協力義務：
            此種協力義務僅須具備法定要件時，不待稅捐稽徵
            機關之要求，即行發生。例如稅捐申報義務、設置
            帳冊義務、取得及給予憑證義務、登記稅籍義務、
            主動報告義務（所得稅法第20條、第91條參照）。
          間接協力義務：
            此種協力義務雖然法律有抽象規定，但必須由稅捐
            稽徵機關依法要求（要求方式不必然以行政處分為
            之）相對人履行時，其義務才真實成立。通常都在
            稅捐稽徵機關為作成課稅處分而進行調查階段時才
            發生。例如備詢義務、提示帳冊文書義務、接受勘
            驗義務等等。
        (4)另外違反協力義務也並不當然發生「推計課稅」之法
          律效果，還須符合以下之條件，才得以為稅基之推計
          。
          須有法律之明文，例如所得稅法第83條第1項之規
            定：「稽徵機關進行調查或復查時，納稅義務人應
            提示有關各種證明所得額之帳簿、文據，其未提示
            者，稽徵機關得依查得之資料或同業利潤標準，核
            定其所得額」。
          而且還須稅捐稽徵機關進行確實的調查與計算，依
            其性質為不可能（或者需費過鉅、成本過高，且成
            果難以預測，形成過重之負擔者），此點雖為實證
            法所漏未規定，卻屬解釋上之當然。
          此外由於推計之對象應限為稅基，不及於其他稅捐
            成本事實，因此推計之許可，也以稅捐客體確實存
            在為前提（簡言之，必須先對有所得一事，獲得確
            信，只不過對所得金額不明而已）。
        (5)總結前述，推計課稅之容許，不僅要有「前階段符合
          法律保留原則之協力義務存在卻遭違反」之情況存在
          ，還須另有「符合法律保留原則要求之推計規則」，
          且「所得存在已得確信，但數額調查負擔過重」之前
          提事實已得滿足之情況同時被滿足。故其應有雙重之
          法律授權，若法律（或法律授權之行政命令）未有特
          別規定者，單純違反協力義務，並不會導致客觀舉證
          責任分配之倒置效果。
        (6)所以一旦發生推計課稅之效果後，稅捐稽徵機關即可
          不須再對所得加項之收入，負擔證明責任，反而要由
          納稅義務人證明收入不存在，或不如稅捐稽徵機關推
          定那麼多。
    (二)至於是否在某些情況下「推計課稅」有可能被認為是稅捐
      稽徵機關之義務，則在學理上不無討論之餘地，不過依最
      高行政法院最近表示之法律意見（92年度判字第1847號判
      決參照），顯然認為主管機關沒有「推計課稅」之義務存
      在，換言之，即使核實認定之結果，其所得額超過推計之
      數額，稅捐稽徵機關仍然可以核實認定超過推計計算之所
      得額。
    (三)而在本案中既然原告提供帳證經被告機關檢視後，認為可
      以核實認定，原告又不能說明上開由其自己提供之帳證有
      無不可查核之處，從而被告機關依原告申報之資料予以調
      整、剔除所為如附表之核定，於法並無不合。
  二罰鍰部分：
    依上所述，原告本稅之漏稅違章事實既經認定屬實，被告機
    關依所得稅法第110條第1項之規定對原告處以罰鍰，即屬有
    據，又其裁罰金額之裁量（即處以漏稅額0.8倍之罰鍰）也
    無裁量濫用、裁量逾越或裁量怠惰之違法，自屬合法。
肆、綜上所述，本件原處分並無違法，訴願決定予以維持亦無違
    誤，原告訴請撤銷於法無據，應予駁回。
據上論結，本件原告之訴為無理由，爰依行政訴訟法第98條第3
項前段，判決如主文。
中　　華　　民　　國　　94　　年　 　3　　月　 16  　 日
                  第五庭審判長  法  官  張瓊文
                                法  官  黃清光
                                法  官  帥嘉寶
上為正本係照原本作成。
如不服本判決，應於送達後20日內，向本院提出上訴狀並表明上
訴理由，如於本判決宣示後送達前提起上訴者，應於判決送達後
20日內補提上訴理由書（須按他造人數附繕本）。
中　　華　　民　　國　　94　　年　 　3　　月　 16  　 日
 　　  　　　　　　　    　     書記官  蘇亞珍
